# CAPITAL ASSET PRICING MODEL (CAPM)

## El problema

Una vez que hemos establecido la manera en la que se pueden estimar algunos valores --como las regresiones lineales y el método de máxima verosimilitud--, además de la naturaleza de los retornos de algunos activos en el capítulo 4, es posible comenzar a hablar de maneras en la que se pueden estimar los valores futuros de los rendimientos de activos y --de esta manera-- poder tomar mejores decisiones de inversiones. Por ello, hablaremos del modelo de **Capital Asset Pricing Model**. El modelo es muy sencillo y pretende estimar su rentabilidad esperada en función del **riesgo sistemático**. Por lo mismo, en este modelo se utilizan los valores de los precios de los activos a lo largo del tiempo y utiliza la intuición con la que derivamos la ecuación lineal con los Mínimos cuadrados ordinarios (MCO).

```{=tex}
\begin{equation}
    R_{jt}-R{ft}=\alpha_{j}+\beta_j(R_{mt}-R_{ft})+u_{jt}
(\#eq:CAMP)
\end{equation}
```
En la ecuación \@ref(eq:CAMP)

-   $R_{jt}$ es el retorno del portafolio $j$ en el tiempo $t$

-   $R_{ft}$ es el retorno de un bono sin riesgo gubernamental en un año. **Parecido a los CETES**.

-   $R_{mt}$ es el retorno en un portafolio de mercado.

-   $u_{jt}$ es el retorno en un portafolio de mercado.

-   $\alpha_{j},\beta_j$ son los coeficientes que queremos obtener.

De esta manera, $\alpha_j$ es el coeficiente que más nos interesa debido a que queremos ver si el activo supera o no el index del mercado con base en el activo fijo.

Si $\alpha_j$ es positivo entonces sabemos que el retorno tiene buenos rendimiendtos y uno negativo significa que no. Por tanto $H_0:\alpha_j=0$

## Estimación R

Para la estimación utilizaremos el paquete "BatchGetSymbols". Este paquete nos permitirá descargar información acerca de la bolsa de valores internacional.

## ESTIMACIÓN

### Dependencias

```{r message=FALSE, warning=FALSE}
#install.packages("pacman")
#pacman nos permite cargar varias librerias en una sola línea
library(pacman)
pacman::p_load(tidyverse,BatchGetSymbols,ggplot2,lubridate,readxl,tidyquant)
```

### Descarga de los valores

```{r message=FALSE, warning=FALSE}
#Primero determinamos el lapso de tiempo
pd<-as.Date("2021/09/18") #primer fecha
pd
ld<-as.Date("2022/09/18") #última fecha
ld
#Intervalos de tiempo
int<-"monthly"
#Datos a elegir
dt<-c("AMZN")
dt2<-c("TSLA")
#Descargando los valores
?BatchGetSymbols()
data1<- BatchGetSymbols(tickers = dt,
                       first.date = pd,
                       last.date = ld,
                       freq.data = int,
                       do.cache = FALSE,
                       thresh.bad.data = 0)
data2<- BatchGetSymbols(tickers = dt2,
                       first.date = pd,
                       last.date = ld,
                       freq.data = int,
                       do.cache = FALSE,
                       thresh.bad.data = 0)

#Generando data frame con los valores
data_precio_amzn<-data1$df.tickers
colnames(data_precio_amzn)
data_precio_tls<-data2$df.tickers
colnames(data_precio_tls)
#necesitamos convertir la serie de tiempo de precios en retornos continuos compuestos de los precios de apertura
data_precio_amzn$ccrAMZN<-c(NA ,100*diff(log(data_precio_amzn$price.open)))#agregamos un valor NA al principio
data_precio_amzn$ccrAMZN#estos son los retornos

data_precio_tls$ccrTSLA<-c(NA ,100*diff(log(data_precio_tls$price.open)))#agregamos un valor NA al principio
data_precio_tls$ccrTSLA
#formateando por año y mes
data_precio_tls$ref.date=format(as.Date(data_precio_tls$ref.date), "%m/%Y")
data_precio_amzn$ref.date=format(as.Date(data_precio_amzn$ref.date), "%m/%Y")
#Compararemos con los CETES
CETES_sep2021_2022<-read_excel("BD/CETES-sep2021-2022.xlsx", skip=17)
head(CETES_sep2021_2022)
#indice sp500
SP500 <- read_csv("BD/Download Data - INDEX_US_S&P US_SPX.csv")
SP500$ccrSP500<-c(NA ,100*diff(log(SP500$Open)))
names(SP500)[1]<-paste('ref.date')
#formateando por año y mes

#cetes
cete_1_año<-10.10#esto es el rendimiento a un año de un cete gubernamental seguro

#Juntamos el df
CAPM_2<-merge(data_precio_amzn, data_precio_tls, by = c('ref.date'))
CAPM_4<-merge(SP500, CAPM_2, by = c('ref.date'))
CAPM<-data.frame(CAPM_4)

#exceso de retorno
CAPM$excess_ret_AMZN<-CAPM$ccrAMZN-cete_1_año
CAPM$excess_ret_SP500<-CAPM$ccrSP500-cete_1_año
CAPM$excess_ret_TSLA<-CAPM$ccrTSLA-cete_1_año
```

```{r TSTSLAAMAZN1, fig.cap="Relación de excesos de retornos entre AMZN y SP500"}
#relacion entre los excesos de demanda
ggplot(CAPM, aes(x=excess_ret_AMZN, y=excess_ret_SP500))+geom_point()+labs(title="Relación de excesos de retornos entre TSLA y AMZN",y="Exceso de demanda de SP500", x="Exceso de demanda de AMZN")+theme_light()
```

```{r TSTSLAAMAZN2, fig.cap="Relación de excesos de retornos entre TSLA y SP500"}
#relacion entre los excesos de demanda
ggplot(CAPM, aes(x=excess_ret_TSLA, y=excess_ret_SP500))+geom_point()+labs(title="Relación de excesos de retornos entre TSLA y AMZN",y="Exceso de demanda de SP500", x="Exceso de demanda de TSLA")+theme_light()
```

```{r}
#veamos la regresion lineal
CAPM_lr<-lm(excess_ret_TSLA~excess_ret_SP500,data = CAPM)
summary(CAPM_lr)
alpha1<-coefficients(CAPM_lr)[1]
alpha1<0
```

De esta manera sabemos que el rendimiento de TSLA NO es mayor debido a que el coeficiente $\alpha=-2.9534$, lo cual indica peores rendimientos al resto del SP500.

## Ejercicio Compara con TSLA con el APPLE

```{r}
dt3<-"AAPL"
data3<-BatchGetSymbols(tickers = dt3,
                       first.date = pd,
                       last.date = ld,
                       freq.data = int,
                       do.cache = FALSE,
                       thresh.bad.data = 0)
data_precio_AAPL<-data3$df.tickers
colnames(data_precio_AAPL)
data_precio_AAPL$ccrAAPL<-c(NA ,100*diff(log(data_precio_AAPL$price.open)))#agregamos un valor NA al principio
data_precio_AAPL$ccrAAPL
data_precio_AAPL$ref.date=format(as.Date(data_precio_AAPL$ref.date), "%m/%Y")
CAPM_3<-merge(data_precio_AAPL, CAPM, by = c('ref.date'))
CAPM_3$excess_ret_AAPL<-CAPM_3$ccrAAPL-cete_1_año
#veamos la regresion lineal
CAPM3_lr<-lm(excess_ret_AAPL~excess_ret_SP500,data = CAPM_3)
summary(CAPM3_lr)
alpha2<-coefficients(CAPM3_lr)[1]
alpha2<0
```
