# ESTACIONALIDAD
Recordando el tema pasado y la serie en la que evaluamos los cambios de
precio del ACTIVO AMZN como si fueran retornos:

```{r message=FALSE, warning=FALSE, warning=FALSE, message=FALSE , fig.align='center', out.width="100%"}
#install.packages("pacman")
#pacman nos permite cargar varias librerias en una sola línea
library(pacman)
pacman::p_load(tidyverse,BatchGetSymbols,ggplot2,lubridate,readxl,forecast,stats,stargazer,knitr)
```

```{r fig.show='hide', message=FALSE, , echo=TRUE, fig.align='center', out.width="100%", warning=FALSE}
#Primero determinamos el lapso de tiempo
pd<-as.Date("2002/9/30") #primer fecha
pd
#> [1] "2021-09-18"
ld<- as.Date("2021/09/30")#última fecha
ld
#Intervalos de tiempo
int<-"monthly"

#Datos a elegir
dt<-c("AMZN")

#Descargando los valores
data1<- BatchGetSymbols(tickers = dt,
                       first.date = pd,
                       last.date = ld,
                       freq.data = int,
                       do.cache = FALSE,
                       thresh.bad.data = 0)

#Generando data frame con los valores
data_precio_amzn<-data1$df.tickers
colnames(data_precio_amzn)
```

Para este caso coemzaremos por agregar dos series de tiempo. Una correspone a una transformación logarítmica de los valores de los precios y, otra, corresponde la diferentcia logaritmica. Esto dado que:
$$log(X_t)-log(X_{t-k})\sim\frac{X_t-X_{t-k}}{X_t}$$.


Tranformacion de la serie original

```{r, fig.align='center', out.width="100%", warning=FALSE, message=FALSE, fig.align='center', out.width="100%"}
#original
price_amazn_ts<-ts(data_precio_amzn$price.open, frequency = 12, start=c(2002,09))
#logartimo
lprice_amazn_ts<-ts(log(data_precio_amzn$price.open), frequency = 12, , start=c(2002,09))
#diferencias logaritmicas(cambio porcential)
dlprice_amazn_ts<-ts(log(data_precio_amzn$price.open)-lag(log(data_precio_amzn$price.open),1), frequency = 12, , start=c(2002,10))
```


Las tres series
```{r 3series, fig.cap="Serie de timpo LN, DiffLn y AMZN", warning=FALSE, message=FALSE, fig.align='center', out.width="100%", fig.align='center', out.width="100%", warning=FALSE, message=FALSE, fig.align='center', out.width="100%"}
par(mfrow = c(3,1))
plot(price_amazn_ts, xlab = "Tiempo", 
     main = "Precios de apertura",
     col = "darkgreen")

plot(lprice_amazn_ts, xlab = "Tiempo", 
     main = "LN Precios de apertura",
     col = "darkblue")

plot(dlprice_amazn_ts, xlab = "Tiempo", 
     main = "Diff LN de precios de apertura", 
     col = "darkred")
``` 

Tomemos la de diferencias logarítmicas como ejemplo.
```{r amzndiffln, fig.cap="Diff LN de precios de apertura de AMZN", warning=FALSE, message=FALSE, fig.align='center', out.width="100%"}
plot(dlprice_amazn_ts, xlab = "Tiempo", 
     main = "Diff LN de precios de apertura", 
     col = "darkred")
```

Aquí es posible ver que hay un proceso estacional muy claro. Cuando vemos el plot \@ref(eq:ARMA11Eq) es dificil verlo con exactitud. Sin embargo altas y bajas constantes como lo vemos en la figura son buenos indicadores de que puede haber un proceso estacional: de estaciones.

```{r, fig.align='center', out.width="100%", warning=FALSE, message=FALSE, fig.align='center', out.width="100%"}
auto.arima(dlprice_amazn_ts, trace=TRUE)
```

Como lo sospechabamos este proceso es puramente estacional y se utilizan estaciones AR(p) y MA(p), pero de manera estacional. 

```{r, results='asis', echo=FALSE, fig.align='center', out.width="100%"}
sarima201<-stats::arima(dlprice_amazn_ts,
                        order=c(0,0,0), 
                        seasonal = c(2,0,1),
                        method = "ML")
stargazer(sarima201,type = "html", 
          notes=c("(p<0.1)=[*], (p<0.05)=[**], (p<0.01)=[***]"),
          title ="ARMA(1,1,1) de los precios de apertura de AMZN",notes.append = FALSE,star.char=c("*"))
```
 
```{r}
SARIMA_price_amzn_ts_201<-arima(dlprice_amazn_ts,
                        order=c(0,0,0), 
                        seasonal = c(2,0,1),
                        method = "ML")
SARIMA_price_amzn_pl_201<-Arima(dlprice_amazn_ts,
                        order=c(0,0,0), 
                        seasonal = c(2,0,1),
                        method = "ML")
```

 Raices MA(A):
```{r amazn20rootma1, fig.cap="Raices ARMA(1) Inversas de la serie de tiempo", warning=FALSE, message=FALSE, fig.align='center', out.width="100%"}
autoplot(SARIMA_price_amzn_ts_201)+theme_light()
```
 
```{r, warning=FALSE, message=FALSE, fig.align='center', out.width="100%", results='asis'}
SARIMA_price_amzn_ts_201_F<-predict(SARIMA_price_amzn_ts_201,n.ahead=13)
SARIMA_price_amzn_ts_201_F
SARIMA_price_amzn_PL_201_F <-forecast(SARIMA_price_amzn_pl_201,h=13)
kable(SARIMA_price_amzn_PL_201_F,"html")
```

Valores:
```{r predarima111, fig.cap="Predicción de $Arima(1,1,1)$", warning=FALSE, message=FALSE, fig.align='center', out.width="100%"}
plot(SARIMA_price_amzn_PL_201_F, main ="Forecast SARIMA(0,0,0)(2,0,1)  de los precios de AMZN")
```